# 请教陈版主，增资合并商誉计算

提问人：zhangle303 时间：2022-01-09 16:22:50
假设A公司与B公司为非同一控制下的企业。增资前，A公司对B公司投资 800 万元，B公司实收资本共计 2600 万元，A公司持股比例为30.7692%，对B公司的财务与经营政策有重大影响，账面确认为长期股权投资并采用权益法进行核算。公司A以 2020 年 7 月 31 日B公司评估价值 3580 万元为基础，拟定增资协议，对B公司增资 3500 万元，该增资交易提交股东大会审批通过于 2021 年 4月 15 日，增资款共计 3500 万元于 2021 年 4 月 23 日实际支付，工商变更于 2021 年 4 月 30 日完成。增资后，B公司实收资本变更为5,141.90万元，A公司持股比例变更为64.9935%， 2021 年 4 月 30日，B公司评估可辨认资产减可辨认负债金额为6,397.01万元，其中货币资金包含已收到增资款共计3,500万元。
:
问题 1 ：购买日的确定： 2020 年 7 月 31 日还是 2021 年 4 月 30 日？
我的理解：根据《企业会计准则第 20 号—企业合并》规定，同时满足以下条件时，通常可认为实现了控制权的转移，作为购买日：①企业合并合同或协议已获股东大会等通过；②企业合并事项需经过国家有关主管部门审批的，已获得相关批准文件；③参与合并各方已办理了必要的财产交接手续；④购买方已支付了购买价款的大部分（一般超过50%），并且有能力、有计划支付剩余款项；⑤购买方实际上已经控制了被购买方的财务和经营政策，并享有相应的收益、承担相应的风险。根据上述标准， 2020 年 7 月 31 日A公司对B公司尚未实际出资，因此未实际控制被合并方B公司，作为购买日是不恰当的。由于A公司对B公司的实际增资行为发生在 2021 年 4 月 23 日，股东大会批准日期为 2021 年 4 月 15 日，工商变更日期为 2021 年 4 月 30 日，则购买日应当确定为 2021 年 4 月 30 日。
问题 2 ：合并报表商誉的计算？根据 2021 年 4 月 30 日B公司评估可辨认资产减可辨认负债金额为6,397.01万元，但是其中货币资金包含了已收到增资款共计3,500万元，在计算商誉时是否应扣除该款项？原投资 800 万元原持股比例30.7692%在B公司增资后持股比例降至15.5585%，计算购买方原在被购买方中持有的权益于购买日的公允价值时应使用的比例为30.7692%还是15.5585%？
我的理解：当企业取得了对原先的合营企业的控制权时，应按《企业会计准则第 20 号——企业合并》及其应用指南和讲解，以及新企业会计准则体系中其他关于企业合并的相关规定进行处理。购买方在其合并财务报表中，应当：
（ 1 ）根据《企业会计准则第 33 号——合并财务报表（ 2014 年修订）》第四十八条对分步交易实现的非同一控制下企业合并会计处理的规定，对于购买日之前持有的被购买方的股权，应当按照该股权在购买日的公允价值进行重新计量，公允价值与其账面价值的差额计入当期投资收益。合并成本为购买方原持有的被购买方股权在购买日的公允价值与购买方于购买日增持被购买方股权达到控股地位的追加投资成本之和；
（ 2 ）对于被购买方的各项资产和负债，按照该等资产、负债在购买日的公允价值 100 ％予以确认，并相应计算商誉或负商誉。
购买方在购买日确认的商誉＝购买方于购买日增持被购买方股权达到控股地位的追加投资成本（所转移的对价于购买日的公允价值）＋分步购买中购买方原在被购买方中持有的权益于购买日的公允价值－被购买方可辨认净资产于购买日的公允价值×购买方增持股权后的持股比例
①用稀释后股权比例，扣除 2021 年 4 月 30 日已收到的增资款，即商誉=3500+（6,397.01-3,500）×15.5585%—（6,397.01-3,500）×64.9935%= 2,067.86万元；
②用原持股比例，扣除 2021 年 4 月 30 日已收到的增资款，即商誉=3500+（6,397.01-3,500）×30.7692%—（6,397.01-3,500）×64.9935%= 2,508.52万元；
③用原持股比例，不扣除 2021 年 4 月 30 日已收到的增资款，即商誉=3500+6,397.01×30.7692%—6,397.01×64.9935%=1,310.67万元；
④用稀释后股权比例，不扣除 2021 年 4 月 30 日已收到的增资款，即商誉=3500+6,397.01×15.5585%—6,397.01×64.9935%=337.64万元。
⑤用原持股比例，但分情况扣除 2021 年 4 月 30 日已收到的增资款，即商誉=3500+（6,397.01-3,500）×30.7692%—6,397.01×64.9935%=233.75万元请问应以上述哪种方式计算？

回答人：chenyiwei
1 、购买日应确定为增资完成日即2021.4.23，但通常依据较近的月末日（2021.4.30）的财务数据进行企业合并中购买日的会计处理，包括确定商誉金额。
2 、商誉金额=（ 3580 _30.7692%+3500_ ） _-6,397.01_ 64.9935%=443.90万元。